臺灣板橋地方法院民事判決　　　　　　　　　　　　九十二年度重訴字第五四六號
　　原　　　告　丙○○
　　　　　　　　未○○
　　　　　　　　寅○○
　　　　　　　　丑○○
　　　　　　　　午○○
　　　　　　　　申○○
　　　　　　　　壬○○
　　　　　　　　乙○○
　　　　　　　　甲○○○
　　　　　　　　丁○○
　　　　　　　　辛○○
　　　　　　　　庚○○
　　共　　　同
　　訴訟代理人　施習盛律師
　　被　　　告　癸○○
　　　　　　　　子○○
　　　　　　　　己○○○
　　　　　　　　巳○○
　　　　　　　　卯○○
右當事人間請求拆屋還地等事件，於九十三年六月九日言詞辯論終結，本院判決如左
：
    主    文
被告應將座落台北縣土城市○○段第五九二地號土地上如附圖所示Ａ部分面積一０二
點七六平方公尺、Ｂ部分面積一七一點七二平方公尺、Ｃ部分面積六點六九平方公尺
之地上建物拆除，將土地返還原告及其他共有人全體。
被告應給付原告丙○○新臺幣參萬玖仟玖佰零參元、未○○、寅○○、丑○○、午○○、申○○各新臺幣陸萬參仟捌佰肆拾肆元、壬○○新臺幣拾壹萬玖仟柒佰零捌元、
乙○○新臺幣拾萬陸仟肆佰零柒元、甲○○○、丁○○、辛○○各新臺幣貳萬壹仟貳
佰捌拾壹元、庚○○新臺幣捌萬捌仟陸佰柒拾參元，及被告癸○○自民國九十二年十
一月二日起，被告巳○○自民國九十三年四月十五日起、被告卯○○自民國九十三年
四月一日起、被告子○○、己○○○自民國九十三年四月十九日起，均至清償日止，
均按週年利率百分之五計算之利息。
原告其餘之訴駁回。
訴訟費用由被告連帶負擔。
    事實及理由
一、按訴狀送達後，原告不得將原訴變更或追加他訴，但請求之基礎事實同一者，不
    在此限，民事訴訟法第二百五十五條第一項第二款定有明文。本件原告起訴時，
    原未列子○○、巳○○、卯○○、己○○○為被告，其嗣於九十三年三月十八日
    以系爭建物為被告等人之被繼承人廖年明所有，由被告等人因繼承取得系爭建物
    所有權為由，以書狀追加子○○、巳○○、卯○○、己○○○為被告，核與前開
    規定相符，考量紛爭一次解決原則，自應准許，首先敘明。
二、本件原告起訴主張略以：
(一)、坐落台北縣土城市○○段第五九二地號土地（下稱系爭土地）為原告等人共有，
    詎料訴外人廖年明即被告癸○○、子○○、巳○○、卯○○之父，於民國八十一
    年間，未經原告等共有人之同意，竟無權占用系爭土地之部分搭蓋鐵皮建物多間
    （下稱系爭建物），嗣廖年明於八十三年四月二十日過世，系爭建物之事實上處
    分權應由其法定繼承人己○○○（配偶）、癸○○（長男）、子○○（次男）、
    巳○○（長女）、卯○○（次女）共有，是被告等人共有之系爭建物，無權占有
    原告等人共有之系爭土地，已嚴重侵害原告等人之權益，經原告等人多次催討，
    被告置之不理，原告等不得已依民法第七百六十七條、第八百二十一條之規定，
    請求鈞院判決被告拆屋還地。
(二)、又系爭建物無權占用系爭土地之範圍及面積，經鈞院勘驗並由台北縣板橋地政事
    務所複丈後為二八一．一七平方公尺，則被告無權占用之面積約為七十坪，依每
    坪每月租金以新台幣（下同）一百元計算，被告所得不當利益每年計為八萬四千
    元，占用十年總計八十四萬元，就此部分，原告爰依民法第一百七十九條之規定
    ，請求被告返還不當得利，以保權益等語，並聲明：(一)、被告癸○○、子○○、
    巳○○、卯○○、己○○○應將座落台北縣土城市○○段第五九二地號土地如附
    圖土地複丈成果圖所示紅色部分無權占用之建物拆除並將土地返還原告及其他共
    有人。(二)、被告等人應給付原告及其他共有人八十四萬元及自起訴狀繕本送達被
    告之翌日起至清償日止，按週年利率百分之五計算之利息。
三、被告抗辯略以：
(一)、訴外人廖年明乃被告己○○○之夫、被告癸○○、子○○、巳○○、卯○○之父
    ，廖年明生前係廖姓家族五大祭祀公業（廖盈潮、永青、清福、勤僕、文和）管
    理人，系爭土地原乃祖先遺留，後於七十年間，為政府徵收土地開闢台北縣土城
    市○○路時所餘之地，當時荒廢並無開墾，且為一山丘無人管理，地上種植竹、
    養雞，為不明人士霸用，十餘年來只有少數繼承，廖年明為使土地增值，於八十
    二年時，多次在公開場合提議，由廖年明先行自費數百萬元，改善地目及趕除罷
    用人，均無人反對異議，嗣廖年明於八十二年八月至八十三年一月，在系爭土地
    上整建及趕除罷用人亦無人前往反對，後廖年明於八十三年四月二十日辭世，原
    告等人始聯合反對，並無理由。
(二)、系爭土地為所有權人共有持有，如何分別土地之產權？原告之訴當事人不適格，
    亦無理由等語，並聲明：請求判決原告之訴駁回。
四、原告主張渠等為系爭土地分別共有人，被告等人之被繼承人廖年明未經渠等同意
    ，在如附圖Ａ、Ｂ、Ｃ所示部分搭建系爭建物，無權占有系爭土地，系爭建物現
    為被告等人共有等語，業據其提出土地登記簿謄本、繼承系統表、
    證，復經本院至系爭建物現場勘驗並囑託地政機關將系爭建物占用系爭土地之範
    圍及面積為測量後繪製複丈成果圖（即附圖）附卷為憑，並據原告提出系爭建物
    之相片數幀在卷可稽，被告對系爭土地上如附圖Ａ、Ｂ、Ｃ所示之系爭建物為廖
    年明搭建後，由被告等繼承取得占有等情固不爭執，惟以前揭情詞置辯，然查︰
(一)、原告等人為系爭土地之分別共有人，系爭建物原為廖年明所有，嗣由廖年明之繼
    承人即被告等人因繼承取得共有乙節，業據原告提出土地登記謄本、廖年明之繼
    承系統表、被告之
(二)、被告雖抗辯稱：系爭土地為廖姓家族五大祭祀公業所有，原告提起本件訴訟當事
    人不適格云云。然查，系爭土地之所有權人為廖萬其（應有部分十二分之一）、
    丙○○（應有部分二四分之一）、未○○（應有部分十五分之一）、寅○○（應
    有部分十五分之一）、丑○○（應有部分十五分之一）、午○○（應有部分十五
    分之一）、申○○（應有部分十五分之一）、壬○○（應有部分八分之一）、乙○○（應有部分九分之一）、甲○○○（應有部分四五分之一）、陳廖雪玲（應
    有部分四五分之一）、朱水田（應有部分四三二０分之十三）、朱淑蘭（應有部
    分四三二０分之十三）、廖助雄（應有部分四五分之一）、丁○○（應有部分四
    五分之一）、辛○○（應有部分四五分之一）、陳秀男（應有部分九六分之一）
    、陳朱美玉（應有部分四三二０分之十三）、鍾朱中娥（應有部分八六四分之十
    三）、朱水圳（應有部分四三二０分之十三）、朱水記（應有部分四三二０分之
    十三）、朱金蓮（應有部分八六四分之十三）、廖年星（應有部分一０八分之五
    ）、庚○○（應有部分五四分之五）等二十四人，前開廖萬其等二十四人之應有
    部分合計為一等情，有原告所提出之前揭土地登記謄本為憑，顯見系爭土地之所
    有權人中並無被告所稱之廖姓家族五大祭祀公業之事實甚為明顯，則被告前開抗
    辯，自不足採。
(三)、被告雖又抗辯稱於系爭土地上搭建系爭建物，曾經共有權人同意云云，然被告對
    此有利於己之事實，並未提出何憑證相佐，則被告抗辯稱系爭建物在系爭土地上
    有正當占有權源，即難遽採，原告主張被告共有之系爭建物乃無權占有系爭土地
    即有理由。
(四)、按所有人對於無權占有或侵奪其所有物者，得請求返還之。各共有人對於第三人
    ，得就共有物之全部為本於所有權之請求。但回復共有物之請求，僅得為共有人
    全體之利益為之。民法第七百六十七條前段、第八百二十一條分別定有明文。本
    件被告共有之系爭建物占用系爭土地，而被告並無占用系爭土地之合法權源，業
    如前述，應認已構成無權占用，從而，原告本於系爭土地共有權人之地位，請求
    被告拆除無權占用系爭土地上如附圖Ａ、Ｂ、Ｃ部分所示之地上物，將占用土地
    返還原告及其他共有人全體，為有理由，應予准許。
(五)、次按城市地方房屋之租金，以不超過土地及其建築物申報總價額年息百分之十為
    限，土地法第九十七條第一項定有明文，而依同法第一百零五條，上開規定於基
    地建築房屋準用之。被告無權占用系爭土地，已如前述，而無權占用他人之不動
    產者，可獲得相當於租金之利益，為社會通常之觀念（最高法院六十一年臺上字
    第一六九五號判例意旨參照）。又上開關於房屋及基地計收租金之規定，於損害
    賠償事件，雖非當然一體適用，然亦未嘗不可據為計算賠償之標準，最高法院四
    十九年臺上字第一二三０號判例意旨亦可參照。是被告無使用權源，擅自占用系
    爭土地，自屬無法律上原因而受利益，原告因而受有無法使用系爭土地之損害，
    則原告依不當得利之法律關係，請求被告返還相當於租金之利益或損害，自屬有
    據。
(六)、查，系爭建物並無房屋稅籍資料一情，有台北縣政府稅捐稽徵處九十三年四月六
    日北稅財字第○九三○○三一四五二號函附卷可參，是本院無從依據房屋課稅資
    料查知系爭建物由何時起開始占用系爭土地，惟被告指稱系爭建物乃廖年明於八
    十二年八月至八十三年一月，在系爭土地上整建及趕除罷用人後所建，嗣廖年明
    去世由被告等人繼承取得等語，與證人酉○○、辰○○、戊○○證述系爭建物約
    於八十二年間由廖年明搭建，後由被告等人繼承取得（見本院九十三年三月十五
    日、同年四月十二日準備程序筆錄）乙節，核無不合，且為原告所不爭執，是系
    爭建物應係於八十三年元月間搭建完成，由廖年明占有使用，嗣由被告等人因繼
    承取得共有各情，應堪認定。
(七)、按土地法第九十七條規定之土地價額，係指法定地價而言，土地法施行法第二十
    五條定有明文；又依土地法第一百四十八條規定，土地所有權人依土地法所申報
    之地價即為法定地價，故土地法第九十七條所謂之土地申報價額，即指該土地之
    申報地價而言。查，系爭建物外觀由鐵皮搭蓋而成，離土城國小、土城市公所車
　　程約五分鐘等情，經本院受命法官勘驗系爭建物現場，製有勘驗筆錄在卷可稽，
    參核系爭建物係屬未經辦理建物第一次所有權登記之建物，現由被告癸○○居住
    使用之情，為兩造所不爭執，是本院審酌系爭建物附近之繁榮程度及其利用情形
    ，認為被告就系爭土地所受相當於租金之利益，以按申報地價週年利率百分之五
    計算為適當。
(八)、系爭土地於八十年八月、八十三年八月、八十六年七月、八十九年七月、九十三
    年一月之申報地價，依序為每平方公尺四千五百六十元、五千二百元、七千零二
    十元、八千二百元、六千四百元，有原告所提出之系爭土地土地登記謄本及申報
    地價資料在卷可按，是被告自八十三年一月起至九十三年一月止，共計十年占用
    系爭土地如附圖所示Ａ、Ｂ、Ｃ部分面積計二八一．一七平方公尺之利益為九十
    五萬七千六百六十六元，｛被告每月占用系爭土地如附圖Ａ、Ｂ、Ｃ部分面積所
    受相當於租金之利益之計算方法，乃以被告占用土地面積乘以當時每平方公尺申
    報地價乘以百分之五再除以十二（元以下，四捨五入，下同），依此方式，被告
    自八十三年元月起至八十三年七月止、八十三年八月起至八十六年六月止、八十
    六年七月起至八十九年六月止、八十九年七月起至九十二年十二月止、九十三年
    一月，占用系爭土地如附圖Ａ、Ｂ、Ｃ部分面積，相當於租金之利益分為三萬七
    千三百九十六元、二十一萬三千二百二十一元、二十九萬六千零七十二元、四十
    萬三千四百七十九元、七千四百九十八元，十年共計為九十五萬七千六百六十六
    元｝，而依原告等人就系爭土地各自之應有部分，即原告丙○○（應有部分二四
    分之一）、未○○（應有部分十五分之一）、寅○○（應有部分十五分之一）、
    丑○○（應有部分十五分之一）、午○○（應有部分十五分之一）、申○○（應
    有部分十五分之一）、壬○○（應有部分八分之一）、乙○○（應有部分九分之
    一）、甲○○○（應有部分四五分之一）、丁○○（應有部分四五分之一、辛○○（應有部分四五分之一）、庚○○（應有部分五四分之五），據此原告各人應
    有部分之標準為計算，原告每人十年之損害金額分別為，原告丙○○三萬九千九
    百零三元、未○○、寅○○、丑○○、午○○、申○○各六萬三千八百四十四元
    、壬○○十一萬九千七百零八元、乙○○十萬六千四百零七元、甲○○○、丁○○、辛○○各二萬一千二百八十一元、庚○○八萬八千六百七十三元，從而，原
    告請求被告賠償上開之金額，應予准許；逾上開金額之請求，則屬無據，不應准
    許。
(九)、末按民法第八百二十一條規定，各共有人對於第三人，得就共有物之全部，為本
    於所有權之請求。所謂本於所有權之請求，係指民法第七百六十七條所規定之物
    權的請求權而言，至債權的請求權，則不在民法第八百二十一條規定之列，僅於
    共有物被侵害，請求損害賠償，而其給付不可分者，依民法第二百九十三條之規
    定，各共有人方得為共有人全體請求向其全體為給付（司法院院字第一九五○號
    解釋參照）。本件原告訴請被告給付不當得利部分，核屬可分之金錢債權，原告
    僅得按其應有部分，請求被告返還所受利益，尚不得依民法第八百二十一條規定
    為全體共有人訴請被告向原告及其他共有人為給付（最高法院八十五年度台上字
    第二三九一號判決意旨參照）。故原告請求被告等人除給付原告外，尚應給付其
    他共有人共計八十四萬元及自起訴狀繕本送達被告之翌日起至清償日止按週年利
    率百分之五計算之利息部分，於法不合，不應准許。
五、綜上所述，被告等人占有系爭土地如附圖所示Ａ、Ｂ、Ｃ部分，面積共計二八一
    ．一七平方公尺，作為系爭建物基地使用，並無正當權源，應屬無權占有，因而
    受有相當於租金之利益，致原告受有不能利用系爭土地如附圖所示Ａ、Ｂ、Ｃ部
    分面積之損害，從而，原告依民法第七百六十七條前段、第八百二十一條規定，
    請求被告等人將如附圖所示Ａ部分面積一０二點七六平方公尺、Ｂ部分面積一七
　　一點七二平方公尺、Ｃ部分面積六點六九平方公尺之地上建物拆除，將土地返還
　  原告及其他共有人全體，並依不當得利之法律關係請求被告給付原告丙○○三萬
    九千九百零三元、未○○、寅○○、丑○○、午○○、申○○各六萬三千八百四
    十四元、壬○○十一萬九千七百零八元、乙○○十萬六千四百零七元、甲○○○
    、丁○○、辛○○各二萬一千二百八十一元、庚○○八萬八千六百七十三元及各
    自起訴狀繕本送達被告翌日，即被告癸○○自九十二年十一月二日（九十二年十
    月二十三日寄存送達，於十日後即九十二年十一月二日生效）起，被告巳○○自
    九十三年四月十五日（九十三年四月五日寄存送達，於十日後即九十三年四月十
    五日生效）、被告卯○○自九十三年四月一日起、被告子○○、己○○○自九十
    三年四月十九日起，均至清償日止，均按週年利率百分之五計算之利息，為有理
    由，應予准許，逾此部分之請求，則屬無據，應予駁回。
六、本件事證已臻明確，兩造其餘攻擊防禦方法，經審酌後，於判決結果不生影響，
    爰不一一論述，附此敘明。
七、據上論結，本件原告之訴一部為有理由，一部為無理由，依民事訴訟法第七十九
    條、第八十五條第二項，判決如主文。
中　　　華　　　民　　　國　　九十三　　年　　　六　　　月　　 三十 　　日
                                臺灣板橋地方法院民事第一庭
                                    審判長法官  許瑞東
                                    法      官  陳映如
                                    法      官  陳明偉
右為正本係照原本作成
如對本判決上訴，須於判決送達後廿日內向本院提出上訴狀
中　　　華　　　民　　　國　　九十三　　年　　　六　　　月　　 三十 　　日
                                    法院書記官  馬文慶
